【裁判字號】    94,上訴,700
【裁判日期】    950622
【裁判案由】    誣告
【裁判全文】
臺灣高等法院高雄分院刑事判決         94年度上訴字第700號
上  訴  人
即  被  告  乙○○
選任辯護人  焦文城律師
            施秉慧律師
上列上訴人因誣告案件，不服臺灣高雄地方法院93年度簡上字第
713 號中華民國94年4 月26日第一審判決（起訴案號：臺灣高雄
地方法院檢察署92年度偵字第4246號），提起上訴，本院判決如
下：
     主  文
上訴駁回。
    事  實
一、乙○○與張永裕、張光裕、丁○○及丙○○係兄弟關係，其
    等共同繼承之高雄市○○區○○段第72、73、74、75地號土
    地（原地目為農地，重劃後合併為德昌段第17號土地），而
    於民國74年1 月9 日辦理繼承登記前，經兄弟5 人協議決定
    ，將前開土地借名登記於張永裕名下。81年6 月間，因丁○○負責經營之聚冠金屬股份有限公司（下稱聚冠公司）欠缺
    資金，經兄弟全體同意以張永裕為借款名義人，乙○○、丁○○為保證人，向高雄市第十信用合作社四維分社（下稱第
    十信用合作社，已於86年10月27日由泛亞商業銀行股份有限
    公司（下稱「泛亞銀行」）概括承受，復於93年4 月1 日更
    名為「寶華商業銀行」）借款新台幣（下同）8,000 萬元，
    並提供前開土地設定最高限額抵押權9,600 萬元予第十信用
    合作社供作擔保，而因該筆借款屬短期借款，故屆期均以「
    借新還舊」之方式展延借款。迄於85年6 月28日，因丁○○
    時任該信用合作社理事，為符合信用合作社法準用銀行法第
    33 條 關於合作社理事之三親等內血親擔保授信之限制規定
    ，張永裕、丁○○及乙○○乃商議改由張永裕之岳母戊○○
    為借款人，張永裕、乙○○及丁○○為保證人，繼續以借新
    還舊之方式展延前述剩餘借款7,700 萬元，其間丁○○並將
    聚冠公司交由張永裕經營。至86年9 月30日，繼續以借新還
    舊之方式展延剩餘借款7,490 萬元（上述7700萬借款，已清
    償210 萬元）。嗣因第十信用合作社於86年10月17日由泛亞
    銀行概括承受，且丁○○之債信不佳，乃於87年9 月28日改
    由張永裕、張永裕之妻陳錦秀為該筆借款之保證人，並免除
    丁○○、乙○○之保證責任。乙○○明知上情，竟因張永裕
    未能適時出售上揭為借款擔保品之土地，及以聚冠公司資金
    償還剩餘貸款後，將餘款分配予各兄弟，致使前開土地終因
    無法償還上開借款而遭泛亞銀行聲請法院查封、拍賣，不甘
    受有損失，而於88年5 月12日，意圖使張永裕、戊○○受刑
    事處分，而虛構「張永裕違反信託行為，於86年1 月間，與
    戊○○共同將前開信託登記於張永裕名下之土地，向泛亞銀
    行借款並設定本金最高限額抵押9600萬元，經多次向該2 人
    詢問借款去向，該2 人均互相推託藉詞搪塞」之事實，與不
    知情之張光裕一同具狀向臺灣高雄地方法院檢察署檢察官誣
    告張永裕、戊○○涉嫌共同背信，嗣經臺灣高雄地方法院檢
    察署檢察官以89年度偵續字第68、69號提起公訴，經臺灣高
    雄地方法院調查審理後，於91年8 月30日以90年度易字第
    2507號判決戊○○、張永裕2 人均無罪，經檢察官提起上訴
    ，再由經臺灣高等法院高雄分院於91年11月29日以91年度上
    易字第1484號判決上訴駁回確定，而查知上情。
二、案經戊○○訴由臺灣高雄地方法院檢察官偵查後聲請以簡易
    判決處刑。
    理  由
一、訊據被告乙○○固不否認前揭與張光裕共同具狀告訴張永裕
    、戊○○涉嫌共同背信之事實，惟否認本件誣告犯行，辯稱
    ：伊雖有於86年間同意本件借款名義人由丁○○改為戊○○
    ，但後來伊看銀行交付之本件放款明細卡，發現先前借款已
    於85年6 月28日還清，戊○○為借款人之借款係86年1 月1
    日開始，因而認為戊○○之借款乃新借款，而非原先丁○○
    借款之借新還舊，乃提起上開背信告訴，並無誣告之故意。
二、惟查：
（一）被告乙○○與張永裕、張光裕、丁○○及丙○○係兄弟關
      係，渠等共同繼承坐落高雄市○○區○○段第72、73、74
      、75地號土地（原地目為農地，重劃後合併為德昌段第17
      號土地），而於民國74年1 月9 日辦理繼承登記前，經兄
      弟5 人協議決定，將前開土地借名登記於張永裕名下，此
      業經被告坦承在卷（見本院卷第42頁），核與證人甲○○○於臺灣高雄地方法院90年度易字第2507號張永裕、戊○○被訴侵占、背信等案件（下稱2507號案件）審理中證述
      之情節大致相符（見偵卷第68-71 頁）。又81年6 月間，
      因丁○○負責經營之聚冠公司欠缺資金，經兄弟全體同意
      以張永裕為借款名義人，乙○○、丁○○為保證人，向第
      十信用合作社，已於86年10月27日由泛亞銀行概括承受，
      復於93年4 月1 日更名為「寶華商業銀行」）借款8,000
      萬元，並提供前開土地設定最高限額抵押權9,600 萬元予
      第十信用合作社供作擔保，而因該筆借款屬短期借款，故
      屆期均以「借新還舊」之方式展延借款。迄於85年6 月28
      日，該筆借款改由戊○○為借款人，張永裕、乙○○及丁○○為保證人，繼續以借新還舊之方式展延前述剩餘借款
      7,700 萬元。至86年9 月30日，繼續以借新還舊之方式展
      延剩餘借款7,490 萬元（上述7700萬借款，已清償210 萬
      元）。該筆借款於87年9 月28日改由張永裕、張永裕之妻
      陳錦秀為該筆借款之保證人，並免除丁○○、乙○○之保
      證責任等情，均為被告所不爭執（見偵查卷第76頁、本院
      卷第42、43頁），並有81年5 月16日借款申請批示單、張
      永裕之擔保放款明細卡、收件日期85年5 月30日借款人戊○○之授信申請書、戊○○之擔保放款明細卡（期間為85
      年6 月28日至86年9 月30日）、第十信用合作社85 年6月
      28日「放款放出撥貸登錄單」、借款人戊○○之「授信展
      期申請書」（收件日期為86年8 月29日）及「泛亞商業銀
      行授信條件變更審核表」、泛亞銀行「一般撥貸﹨存單質
      借放出登錄單」影本各1 份在卷可參（見88年度偵字第
      12396 號影卷（下稱12396 號卷第6-17頁），此部分事實
      均堪認定。又被告與不知情之張光裕共同於88年5 月11
      日具狀向臺灣高雄地方法院檢察署檢察官提出戊○○與張
      永裕共同背信之告訴，指稱：「張永裕違反信託行為，於
      86年1 月間，與戊○○共同將前開信託登記於張永裕名下
      之土地，向泛亞銀行借款並設定本金最高限額抵押9600萬
      元，經多次向該2 人詢問借款去向，該2 人均互相推託藉
      詞搪塞」等語，嗣經臺灣高雄地方法院檢察署檢察官以89
      年度偵續字第68、69號提起公訴，經臺灣高雄地方法院調
      查審理後，於91年8 月30日以90年度易字第2507號判決戊○○、張永裕2 人均無罪，經檢察官提起上訴，再由經臺
      灣高等法院高雄分院於91年11月29日以91年度上易字第
      1484號判決上訴駁回確定等情，亦有該告訴狀、起訴書、
      原審判決書、本院判決書各一份在卷可按（見發查卷第
      6-24頁）。戊○○擔任借款人向前第十信用合作社借得本
      件款項，實係借新還舊，並非另單純新借款項，其與張永
      裕並無被告指訴之背信犯行，及被告確有對彼等提出上開
      背信告訴等事實，均堪認定。
（二）被告於原審及本院準備程序固均辯稱：伊雖有於86年間同
      意本件借款名義人由丁○○改為戊○○，但後來伊看銀行
      交付之本件放款明細卡，發現先前借款已於85年6 月28日
      還清，戊○○為借款人之借款係86年1 月1 日開始，因而
      認為戊○○之借款乃新借款，而非原先張永裕借款之借新
      還舊，乃提起上開背信告訴，並無誣告之故意。然其就何
      以認為原張永裕為借款人之貸款已於85年間還清一節，於
      上開12396 號案件檢察官偵訊中先於88年7 月15日陳稱：
      「我問過十信四維分行的經理，不知姓名，我想向他要資
      料，他不給。我後來有再問，他說（貸款）已還了。他說
      我沒資格問，我是創始時做監察人，現已沒了」，於同年
      11 月15 日又改稱：張永裕之貸款應有於85年間還清，伊
      有去銀行查過資料，但銀行不讓伊拿走資料等語（12396
      號影卷第19頁反面）；於本件92年2 月11日檢察官偵查中
      則又改稱：「是銀行的人告訴我丁○○的借款有還，後來
      才又找告訴人（戊○○）去借的，我事先不知情，銀行的
      人來找我當保證人，說借款人半年後就還，拜託我當保證
      人，我才簽名…」、「（到底那一個行員講說舊債有還？
      ）我不知道」等語（見92年度他字第574 號卷5 、6 頁）
      ，不僅前後陳述不一，且與被告上開所辯：但後來伊看【
      銀行交付之本件放款明細卡】，發現先前借款已於85年6
      月28日還清，戊○○為借款人之借款係86年1 月1 日開始
      ，因而認為戊○○之借款乃新借款，而非原先張永裕借款
      之借新還舊等語顯不相符，被告上開辯詞並非可信。又被
      告自87年9 月28日以後即非本件戊○○為借款人之借款的
      連帶保證人，第十信用合作社自無將戊○○此筆貸款之「
      擔保放款明細卡」（記載借款人身分證統一編號、住址、
      電話等個人資料及放款利率、繳息情形）出示予被告觀覽
      ，更無可能供其影印，被告上開所辯：伊看銀行交付之
      本件放款明細卡，發現先前借款已於85年6 月28日還清，
      戊○○為借款人之借款係86年1 月1 日開始，因而認為戊○○之借款乃新借款，而非原先丁○○借款之借新還舊，
      乃提起上開背信告訴等情，亦屬有違金融機構保護客戶私
      人資料之常規，益難採信。再者，被告與張光裕於88年5
      月22日具狀告訴戊○○及張永裕背信，其告訴狀內容未有
      隻字片語論及被告於【86年1 月1 日】向前第十信用合作
      社借得本件款項及黃永裕之借款已先於【85年6 月28日」
      已清償完畢等情，所附證據更無其所稱戊○○及張永裕之
      「擔保放款明細卡」，此業經本院調閱12396 號卷詳核無
      誤，此益足徵被告上開辯詞不可採信，蓋被告若係因事後
      看到戊○○及張永裕之「擔保放款明細卡」，而認為戊○○與張永裕擅自將其他弟共有之土地設定抵押貸款，事涉
      共同背信，則該「擔保放款明細卡」即為證明主要犯罪事
      實之最直接而有力的證據，自無可能於告訴狀內容均無提
      及，復未附為證據。此外，上開12396 號偵查案件之告訴
      代理人葉錦郎律師固於原審審理中雖證稱：被告當初找伊
      談論對戊○○提出告訴時，即有提供張永裕及戊○○之擔
      保放款明細卡給伊看，依該等明細卡記載，張永裕之借款
      已於85年6 月28日結清；戊○○之借款則係86年1 月1 日
      開始，兩者相隔半年，故懷疑戊○○部分係新借款等語，
      惟按被告所辯銀行有交付其「擔保放款明細卡」一節不足
      採信已如述，況證人身為律師，又擔任被告在該案件之告
      訴代理人，被告若已向其出示「擔保放款明細卡」之直接
      有力證據，豈有不主動向檢察官提出之理，此證言並非事
      實，應可認定。
（三）本件系爭貸款之借款人變更為戊○○，均經前第十信用社
      經辦人員李英誌重新對擔任連帶保證人之張永裕、丁○○
      及被告乙○○為對保手續，借據亦有經各該連帶保證人簽
      名，並向各保證人說明清楚等情，此業經證人李英誌於上
      開2507號案件審理中結證明白（見偵查卷第92頁），並有
      由被告簽名並蓋有被告印章之85年6 月26日「授信約定書
      」1 份在卷可按（見原審簡上卷第75頁）。被告於本院雖
      仍以：伊雖有於該授信約定書上簽名，然時間係86年10月
      ，當時李英誌拿該約定書給伊簽名時，內容是空白的，李
      英誌在該約定書之日期欄倒填「85」年云云置辯（見本院
      卷第188 頁）。被告曾於前第十信用合作社擔任監察人，
      業經其供承如前，自無於不知該授信約定書原委之情形下
      ，即於空白約定書簽名之可能，況本件戊○○擔任借款人
      申請本件貸款係借新還舊已如前述，並無任何違反法規或
      不可告人之處，衡情經辦人李英誌自會主動告知此等借新
      還舊之原委，且其若未主動告知，被告亦會於該約定書上
      簽名前，詢問該約定書作何用途，為何要伊簽名等原由，
      李英誌亦無隱瞞之必要，自會據實以告，且該筆戊○○之
      貸款於85年6 月28即已放款完畢，經辦人在此之前若未對
      保完畢，即無可能完成放款手續，遑論遲至86年10月間始
      要求被告在該授信約定書上簽名。被告此等辯解無非卸責
      之詞，不足採信。被告在該授信約定書上簽名時，即已知
      悉戊○○擔任借款人向上開信用合作社申請貸款，實係借
      新還舊，用以清償原先以同筆土地設定抵押而以張永裕為
      借款人之貸款甚明，自無誤認張永裕為借款人之貸款於85
      年結清，而戊○○另於86年1 月1 日另向上開信用合作社
      另辦理新貸款之可能。此外，縱認被告於提出上開背信告
      訴之前，僅看到戊○○86年度「擔保放款明細卡」而未看
      到其85年度之「擔保放款明細卡」，然該明細卡第一列固
      記載「86.1-1」，然第二列記載收息日為86年1 月4 日，
      如係86年1 月1 日借款，自無可能同年月4 日即開始繳息
      ，且該明細卡並已載明此次繳息之起息日為11月28日，訖
      息日為12月28日，對照被告於85年6 月26日在授信約定書
      上簽名時已知戊○○擔任借款人申請貸款係借新還舊等情
      觀之，被告就該明細卡上所載收息日為86年1 月4 日之利
      息，係延續戊○○85年6 月28日之借款利息一節，自難諉
      為不知。
（四）綜上所述，被告乙○○所辯，不足採信。本案事證明確，
      被告誣告犯行，堪以認定，應予依法論科。
三、核被告所為係犯刑法第169 條第1 項之誣告罪。按誣告罪為
    妨害國家司法權之罪，故就其性質而論，直接侵害者乃國家
    法益，故以1 訴狀誣告數人，僅能成立一誣告罪。乙○○以
    1 告訴狀誣告張永裕、戊○○2 人，仍為實質一罪。原審因
    而引用刑法第169 條第1 項，審酌被告具狀誣指戊○○及張
    永裕共同涉有背信罪嫌，嚴重浪費司法資源，惡性非輕，且
    使告訴人戊○○在偵審期間身心飽受煎熬，承受莫大之壓力
    ，尤有甚者，被告迄今仍否認犯行，未具悔意等一切情狀，
    量處被告有期徒刑6 月，並說明不宜宣告緩刑之理由，其認
    事用法均無違誤，量刑亦屬妥適，自應予以維持，被告上訴
    意仍執前詞否認犯行，為無理由，應予駁回。
據上論斷，應依刑事訴訟法第368 條，判決如主文。
本案經檢察官林應華到庭執行職務。
中    華    民    國    95    年    6     月    22    日
                  刑事第八庭    審判長法  官  李炫德
                                      法  官  簡志瑩
                                      法  官  蔡國
以上正本證明與原本無異。
如不服本判決應於收受本判決後10日內向本院提出上訴書狀，其
未敘述上訴理由者，並得於提起上訴後10日內向本院補提理由書
狀（均須按他造當事人之人數附繕本）「切勿逕送上級法院」。
中    華    民    國    95    年    6     月    22    日
                                      書記官  翁心欣


司法院資訊處製作；財團法人民間司法改革基金會備份。
